臺灣板橋地方法院民事判決　九十一年度簡上字第六一號
　　上　 訴 　人　甲○○○
　　兼訴訟代理人　乙○○
　　被　上訴　人　丙○○
右當事人間給付票款事件，上訴人對於中華民國九十年十一月三十日本院板橋簡易庭
九十年度板簡字第二一七四號第一審判決提起上訴，本院判決如左：
    主      文
原判決關於命上訴人連帶給付被上訴人超過新臺幣壹佰柒拾伍萬元，及自民國八十九
年五月二十三日起至清償日止，按週年利率百分之五計算之利息部分，暨該部分假執
行之宣告均廢棄。
其餘上訴駁回。
第二審訴訟費用由上訴人連帶負擔。
    事      實
甲、上訴人方面：
  一、聲明：
    (一)原判決廢棄。
    (二)右廢棄部分被上訴人在第一審之訴駁回。
  二、陳述：除與原審判決書所載相同者茲予引用外，補稱：按以惡意或有重大過失
      取得票據者，不得享有票據上之權利，無對價或以不相當之對價取得票據者，
      不得享有優於其前手之權利，票據法第十四條定有明文。本件係訴外人郭鐙煌
      前於民國八十五年間以急需現金為由，向上訴人乙○○商借新臺幣（下同）二
      百萬元，除簽發同額本票乙紙予上訴人外，並願提供其妻林繡娟所有門牌號碼
      為臺北縣永和市○○路○段二三五號一樓之房屋設定抵押權予上訴人甲○○○
      作為擔保，上訴人因當時資金寬裕，遂將現金及印鑑一併交予郭鐙煌辦理抵押
      權登記手續。嗣因上訴人需現金週轉，向郭鐙煌要求還款，郭鐙煌則稱因一時
      無法周轉，即佯稱上訴人可向訴外人即被上訴人之前手余萬全借款，郭鐙煌並
      同意於上訴人持同額本票向余萬全借款一百七十五萬元後，上訴人得將前由郭
      鐙煌簽發予上訴人之二百萬元本票交予余萬全以供擔保，俟上述抵押權登記塗
      銷後余萬全即交還上訴人所簽發之本票；詎余萬全竟將系爭本票交付予被上訴
      人行使票據上之權利。按系爭票據上既無背書之記載，而被上訴人復未提出以
      相當代價取得系爭本票之證明，自難認被上訴人係善意取得系爭票據而得行使
      票據上之權利。
  三、證據：援用第一審所提證據，並聲請訊問證人余萬全、郭鐙煌。
乙、被上訴人方面：
  一、聲明：駁回上訴。
  二、陳述：除與原審判決書所載相同者茲予引用外，補稱：當初上訴人係向訴外人
      余萬全借款，余萬全因資金不足，故又持上訴人所簽發之票據向被上訴人借款
      ，當天被上訴人並與余萬全一同至銀行匯款予上訴人，一百七十五萬元之借款
      中約有一百五十萬元係由被上訴人所提供。本件借款上訴人原係開立票載發票
      日為八十六年五月份之支票乙紙以供擔保，然因該紙支票屆期未獲兌現，上訴
      人乃改簽發系爭三紙本票供作擔保。
  三、證據：援用第一審所提證據，並補提匯款回條聯二紙為證。
    理      由
一、本件被上訴人起訴主張：上訴人本係向訴外人余萬全借款一百七十五萬元，余萬
    全因資金不足，故持上訴人所簽發之票據再向被上訴人調借約一百五十萬元。上
    訴人原係開立票載發票日為八十六年五月份之支票乙紙以供擔保，然因該紙支票
    屆期未獲兌現，上訴人乃改簽發系爭三紙本票供作擔保。孰知被上訴人於到期日
    即八十九年五月二十三日為付款之提示，竟遭退票，迭經追索無效，爰依票據之
    法律關係訴請上訴人連帶給付一百七十五萬元之票款，及自到期日起至清償日止
    ，按週年利率百分之五計算之法定遲延利息等語。
二、上訴人則以：本件係訴外人郭鐙煌前於八十五年間以急需現金為由，向上訴人乙
    ○○商借二百萬元，除簽發同額本票乙紙予上訴人外，並願提供其妻林繡娟所有
    門牌號碼為臺北縣永和市○○路○段二三五號一樓之房屋設定抵押權予上訴人甲
    ○○○作為擔保，上訴人因當時資金寬裕，遂將現金及印鑑一併交予郭鐙煌辦理
    抵押權登記手續。嗣因上訴人需現金週轉，向郭鐙煌要求還款，郭鐙煌則稱因一
    時無法周轉，即佯稱上訴人可向被上訴人之前手余萬全借款，郭鐙煌並同意於上
    訴人持同額本票向余萬全借款一百七十五萬元後，上訴人得將前由郭鐙煌簽發予
    上訴人之二百萬元本票交予余萬全以供擔保，俟上述抵押權登記塗銷後余萬全即
    交還上訴人所簽發之本票，亦即上訴人對於余萬全之借款債務，轉由郭鐙煌承受
    之意，惟余萬全竟將系爭本票交付予被上訴人行使票據上之權利。按系爭票據上
    既無背書之記載，而被上訴人復未提出以相當代價取得系爭本票之證明，自難認
    被上訴人係善意取得系爭票據而得行使票據上之權利。且經上訴人調閱登記簿謄
    本後得知，郭鐙煌早已辦理前開不動產抵押之塗銷登記，卻未依約交還上訴人向
    余萬全借款時所簽發如附表所示之本票三紙等語，資為抗辯。
三、查上訴人於八十六年間向訴外人余萬全借款一百七十五萬元，並共同簽發如附表
    所示之本票三紙供作擔保，嗣余萬全將系爭本票轉讓予被上訴人，惟被上訴人於
    到期日即八十九年五月二十三日持系爭三紙本票向上訴人為付款之提示，竟遭退
    票，及上訴人迄未返還積欠余萬全之上開借款等事實，為兩造所不爭，核與證人
    余萬全所述相符，並有本票影本三紙附卷可證，自堪信為真實。
四、按第三人與債務人訂立契約承擔其債務者，非經債權人承認，對於債權人不生效
    力，民法第三百零一條定有明文。又債務承擔，有免責的債務承擔及併存的債務
    承擔之別，前者於契約生效後原債務人脫離債務關係，後者為第三人加入債務關
    係與原債務人併負同一之債務，而原債務人並未脫離債務關係，最高法院四十九
    年台上字第二○九○號判例意旨可資參照。上訴人主張其向余萬全借款時，曾與
    郭鐙煌及余萬全約定，由郭鐙煌承擔上訴人積欠余萬全之借款債務等語；惟查當
    時郭鐙煌既仍積欠上訴人二百萬元無力償還，顯見其資力已有問題，余萬全為保
    障對上訴人之借款債權，衡情並無由無資力之郭鐙煌獨立承擔系爭借款債務之理
    ，且證人余萬全於本院審理中證稱：「我不知道郭鐙煌是否要替乙○○還錢，當
    時郭鐙煌自己都欠我五、六百萬都還不起，我怎麼可能同意將債務轉移到郭鐙煌
    身上」等語，上訴人亦自承：「當時余萬全並沒有說郭鐙煌還錢就好，我就不用
    還」等語（均參見本院九十一年五月十四日準備程序筆錄），顯見依當時之約定
    ，余萬全並未同意上訴人脫離債務關係，而由郭鐙煌獨立負擔系爭借款債務甚明
    ，亦即雙方所為由郭鐙煌代上訴人償還借款債務之約定，性質上僅屬併存之債務
    承擔，揆諸前揭法條及判例意旨，上訴人即未脫離原有之債務關係，仍對余萬全
    負有返還借款之義務。而系爭三紙本票既係上訴人用作擔保上開借款之用，且上
    訴人迄未清償上開借款，如系爭本票仍為余萬全所持有，余萬全亦得向上訴人主
    張票據上之權利，換句話說，即上訴人與余萬全間並未存有抗辯事由。復按票據
    債務人不得以自己與發票人或執票人之前手間所存抗辯之事由對抗執票人；但執
    票人取得票據出於惡意者，不在此限，票據法第十三條固定有明文，然上訴人與
    執票人（即被上訴人）之前手（即余萬全）間就系爭本票既如前所述並未存有抗
    辯事由，則不論被上訴人取得系爭三紙本票是否出於惡意，上訴人均不得對抗被
    上訴人，至為灼然。
五、按以惡意或有重大過失取得票據者，不得享有票據上之權利；無對價或以不相當
    之對價取得票據者，不得享有優於其前手之權利，票據法第十四條第一項、第二
    項固分別定有明文。惟按該條所謂以惡意或重大過失取得票據者，不得享有票據
    上之權利，係指從無處分權人之手原始取得票據所有權之情形而言，最高法院五
    十一年台上字第二五八七號判例意旨足資參照。經查上訴人係提供系爭三紙本票
    予證人余萬全供作擔保，則余萬全持有系爭本票即非無處分權之人，是以被上訴
    人從證人余萬全處受讓系爭三紙本票，係自有處分權人處取得票據所有權，即與
    票據法第十四條第一項所規定之情形不同，而得享有票據上之權利，上訴人依該
    項規定主張被上訴人係惡意取得而不得主張票據上之權利，尚有誤會，洵非可採
    。另被上訴人係出資約一百五十萬元取得系爭金額共計一百七十五萬元之三紙本
    票，業據其提出匯款回條聯二紙為證，核與證人余萬全所述相符，並為上訴人所
    不爭，顯見被上訴人並非無對價或以不相當之對價取得票據，亦與票據法第十四
    條第二項之規定不相符合，從而上訴人此部分之主張，亦非可採。
六、按在票據上簽名者，依票上所載文義負責。二人以上共同簽名時，應連帶負責。
    本票到期不獲付款時，執票人於行使或保全支票上權利之行為後，對於背書人、
    發票人及支票上其他債務人得行使追索權；發票人、承兌人、背書人及其他票據
    債務人，對於執票人連帶負責；執票人向本票債務人行使追索權時，得請求被拒
    絕付款之本票金額及自到期日起之利息，票據法第五條、第一百二十四條、第八
    十五條第一項、第九十六條第一項及第九十七條第一項第一款分別定有明文。本
    件被上訴人依據上開票據之法律關係請求共同發票人即上訴人連帶給付一百七十
    五萬元之票款，及自附表所示系爭本票到期日即八十九年五月二十三日起至清償
    日止，按週年利率百分之五計算之法定遲延利息，揆諸前揭法律之規定，即屬有
    據，應予准許。原審就此部分所為不利於上訴人之判決，核無不合，上訴論旨，
    指摘原判決不當，求予廢棄改判，非有理由，應予駁回。復按除別有規定外，法
    院不得就當事人未聲明之事項為判決，民事訴訟法第三百八十八條定有明文。本
    件被上訴人於原審之聲明僅係主張依週年利率百分之五計算之遲延利息，原審遽
    命上訴人給付依週年利率百分之六計算之遲延利息，顯係就被上訴人未聲明之事
    項為判決，揆諸前揭法條之規定，即有不當，上訴論旨求予廢棄改判，為有理由
    ，應由本院就此部分廢棄改判，附此敘明。
七、本件事證已臻明確，兩造所為之其他主張、陳述並所提之證據，經審酌後，認均
    與本件之結論無礙，爰不一一論述，併予敘明。
八、據上論結，本件上訴為一部有理由、一部無理由，依民事訴訟法第四百三十六條
    之一第三項、第四百五十條、第四百四十九條第一項、第七十九條但書、第八十
    五條第二項，判決如主文。
中　　　華　　　民　　　國　　九十一　　年　　　九　　　月　　 三十 　　日
                                臺灣板橋地方法院民事第四庭
~B審判長法　官　陳財旺
~B      法　官　許瑞東
~B      法　官　張紹省
右正本證明與原本無異。
如對本判決上訴，須於判決送達後二十日內向本院提出上訴狀，同時表明上訴理由（
依民事訴訟法第四百三十六條之二之規定，僅得以本判決適用法規顯有錯誤為理由而
提起上訴）；如已於本判決宣示後送達前提起上訴者，應於判決送達後十日內補具上
訴理由（均須按他造當事人之人數附繕本）。
中　　　華　　　民　　　國　　九十一　　年　　　九　　　月　　 三十 　　日
~B書記官　白俊傑
~F0
~T40
┌───────────────────────────────────────────────────┐
│本票附表：                                     　　　　　　　　　　　　　　　                         │
├─┬──────────┬──────┬──────────┬──────────┬──────┬──┤
│編│發　　 　票 　　　日│票 面 金 額 │ 到　　　期 　　　日│　利　息　起　算　日│票 據 號 碼 │備考│
│號│　　　　　　　      │ （新臺幣） │　　　　　　        │                    │　　　　　　│    │
├─┼──────────┼──────┼──────────┼──────────┼──────┼──┤
│１│八十六年五月二十三日│伍拾萬元　  │八十九年五月二十三日│八十九年五月二十三日│二五九四三六│　　│
├─┼──────────┼──────┼──────────┼──────────┼──────┼──┤
│２│八十六年五月二十三日│伍拾萬元    │八十九年五月二十三日│八十九年五月二十三日│二五九四三七│　　│
├─┼──────────┼──────┼──────────┼──────────┼──────┼──┤
│３│八十六年五月二十三日│柒拾伍萬元  │八十九年五月二十三日│八十九年五月二十三日│二五九四三八│　　│
└─┴──────────┴──────┴──────────┴──────────┴──────┴──┘
